ACORDAO-COMPLETO-2527053

ACÓRDÃO 2410/2022 ATA 15/2022 - SEGUNDA CÂMARA

VISTOS, relatados e discutidos estes autos referentes à tomada de contas especial instaurada pela Caixa Econômica Federal em desfavor de Juarez Domingos da Silva Filho (XXX.025.363-XX) e de Jose de Paulo Carneiro (XXX.892.453-XX) , tendo em vista a ocorrência de desfalque de numerário dos cofres da Agência Sobral.
ACORDAM os Ministros do Tribunal de Contas da União, reunidos em Sessão da 2ª Câmara, ante as razões expostas pelo relator, em:
9.1. considerar revel o Sr. Juarez Domingos da Silva Filho (XXX.025.363-XX) , para todos os efeitos, dando-se prosseguimento ao processo, com fulcro no art. 12, § 3º, da Lei 8.443/1992; 
9.2. rejeitar as alegações de defesa do Sr. Jose de Paulo Carneiro (XXX.892.453-XX) ;
9.3. julgar irregulares, nos termos dos arts. 1º, inciso I, 16, inciso III, alíneas "b" e "c", da Lei 8.443/1992, c/c os arts. 19 e 23, inciso III, da mesma Lei, as contas dos responsáveis Juarez Domingos da Silva Filho (XXX.025.363-XX) e Jose de Paulo Carneiro (XXX.892.453-XX) , e condená-los ao pagamento das importâncias especificadas a seguir, atualizadas monetariamente e acrescidas dos juros de mora, calculadas a partir das datas discriminadas até a data da efetiva quitação do débito, fixando-lhes o prazo de quinze dias, para que comprovem, perante o Tribunal, o recolhimento das referidas quantias aos cofres do Caixa Econômica Federal, nos termos do art. 23, inciso III, alínea "a", da citada lei, c/c o art. 214, inciso III, alínea "a", do Regimento Interno/TCU;
Débitos relacionados a Juarez Domingos da Silva Filho (XXX.025.363-XX) :
	Data de ocorrência
	Valor histórico (R$) 

	31/5/2017
	19.950,82

	30/6/2017
	28.048,00

	31/10/2017
	42.950,00

	5/12/2017
	168.210,87

	30/4/2016
	13.260,00

	31/5/2016
	15.275,00

	30/6/2016
	22.875,00

	31/7/2016
	19.250,00

	30/9/2016
	26.925,00

	30/11/2016
	25.756,00

	31/12/2016
	15.567,00

	28/2/2017
	37.088,00

	31/3/2017
	27.006,00

	30/4/2017
	27.000,00

Débitos relacionados a Jose de Paulo Carneiro (XXX.892.453-XX) :
	Data de ocorrência
	Valor histórico (R$) 
	Tipo da parcela

	30/11/2017
	525.733,87
	Débito

	3/10/2018
	14.108,17
	Crédito

9.4. aplicar, individualmente, aos responsáveis Juarez Domingos da Silva Filho (XXX.025.363-XX) e Jose de Paulo Carneiro (XXX.892.453-XX) , a multa prevista no art. 57 da Lei 8.443/1992, nos valores respectivos de R$ 30.000,00 (trinta mil reais) e de R$ 40.000,00 (quarenta mil reais) fixando-lhes o prazo de 15 (quinze) dias, a contar da notificação, para que comprovem, perante o Tribunal, nos termos do art. 214, inciso III, alínea "a", do Regimento Interno/TCU, o recolhimento das dívidas ao Tesouro Nacional, atualizadas monetariamente desde a data do presente acórdão até a do efetivo recolhimento, se pagas após o vencimento, na forma da legislação em vigor;
9.5. autorizar, desde logo, a cobrança judicial das dívidas, caso não atendidas as notificações, na forma do disposto no art. 28, inciso II, da Lei 8.443/1992;
9.6. autorizar o pagamento parcelado das dívidas, se solicitado, em até 36 (trinta e seis) parcelas mensais e consecutivas, nos termos do art. 26 da Lei 8.443/1992, c/c o art. 217 do Regimento Interno do TCU, fixando o vencimento da primeira parcela em quinze dias, a contar do recebimento da notificação do acórdão, e o das demais a cada trinta dias, devendo incidir sobre cada parcela os respectivos encargos, na forma prevista na legislação em vigor;
9.7. alertar os responsáveis de que a falta de comprovação do recolhimento de qualquer parcela importará no vencimento antecipado do saldo devedor, nos termos do § 2º do art. 217 do Regimento Interno do TCU;
9.8. remeter cópia do presente acórdão à Procuradoria Regional da República no estado do Ceará, para as providências cabíveis, nos termos do § 7º, in fine, do art. 209 do Regimento Interno do TCU
9.9. dar ciência da presente deliberação aos responsáveis e à Caixa Econômica Federal, esclarecendo que o Relatório e o Voto que a fundamentam estão disponíveis para consulta no endereço www.tcu.gov.br/acordaos;
9.10. informar à Procuradoria da República no estado do Ceará que, nos termos do parágrafo único do art. 62 da Resolução TCU 259/2014, os procuradores e membros do Ministério Público credenciados nesta Corte podem acessar os presentes autos de forma eletrônica e automática, ressalvados apenas os casos de eventuais peças classificadas como sigilosas, as quais requerem solicitação formal.

TOMADA DE CONTAS ESPECIAL. TCE instaurada pelo(a) Caixa Econômica Federal em razão de Prática de qualquer ato ilegal, ilegítimo ou antieconômico de que resulte dano ao erário, Outras áreas, Desfalque de valores em numerário dos cofres da Agência Sobral resultante de apropriação indevida por parte dos arrolados. Registrado como falta de caixa em nome do Tesoureiro José de Paulo Carneiro no valor de R$ 525.733,87 e do Gerente Geral Juarez Domingos da S. Filho no valor de R$ 489.161,69. (nº da TCE no sistema: 816/2019).

Segunda Câmara

Caixa Econômica Federal.

3. Interessados/Responsáveis:
3.1. Interessada: Caixa Econômica Federal (00.360.305/0001-04).
3.2. Responsáveis: Jose de Paulo Carneiro (XXX.892.453-XX); Juarez Domingos da Silva Filho (XXX.025.363-XX).

13.1. Ministros presentes: Bruno Dantas (Presidente), Augusto Nardes, Aroldo Cedraz (Relator) e Antonio Anastasia.
13.2. Ministro-Substituto presente: André Luís de Carvalho.

AROLDO CEDRAZ

Adoto como relatório a bem lançada instrução do auditor federal de controle externo responsável pelo exame do processo no âmbito da Secretaria de Controle Externo de Tomada de Contas Especial (peça 80) , cuja proposta de encaminhamento contou com a anuência do escalão dirigente da referida unidade técnica especializada (peças 81/82) , bem assim do ilustre representante do Ministério Público de Contas (peça 83) :
INTRODUÇÃO
Cuidam os autos de tomada de contas especial instaurada por Caixa Econômica Federal, em desfavor de Juarez Domingos da Silva Filho (CPF: XXX.025.363-XX) e Jose de Paulo Carneiro (CPF: XXX.892.453-XX) , em razão de prática de qualquer ato ilegal, ilegítimo ou antieconômico de que resulte dano ao erário, dos recursos aplicados no âmbito do Desfalque de valores em numerário dos cofres da Agência Sobral resultante de apropriação indevida por parte dos arrolados. Registrado como falta de caixa em nome do Tesoureiro José de Paulo Carneiro no valor de R$ 525.733,87 e do Gerente Geral Juarez Domingos da S. Filho no valor de R$ 489.161,69.
HISTÓRICO
Em 19/11/2018, com fundamento na IN/TCU 71/2012, alterada pela IN/TCU 76/2016 e DN/TCU 155/2016, o dirigente da instituição Caixa Econômica Federal autorizou a instauração da tomada de contas especial (peça 48) . O processo foi registrado no sistema e-TCE com o número 816/2019.
O fundamento para a instauração da Tomada de Contas Especial, conforme consignado na matriz de responsabilização elaborada pelo tomador de contas, foi a constatação da seguinte irregularidade: 
Falta de caixa atribuída a apropriação indevida por parte dos arrolados, que fizeram uso das vantagens das referidas funções dentro da instituição.
Os responsáveis arrolados na fase interna foram devidamente comunicados e, diante da ausência de justificativas suficientes para elidir a irregularidade e da não devolução dos recursos, instaurou-se a tomada de contas especial.
No relatório (peça 55) , o tomador de contas concluiu que o prejuízo importaria no valor original de R$ 1.000.787,39, imputando-se a responsabilidade a Juarez Domingos da Silva Filho, Gerente Geral, no período de 29/6/2015 a 4/12/2017, na condição de gestor dos recursos e Jose de Paulo Carneiro, Tesoureiro Executivo, no período de 9/5/2008 a 5/12/2017, na condição de gestor dos recursos. 
Em 22/5/2020, a Controladoria-Geral da União emitiu o relatório de auditoria (peça 57) , em concordância com o relatório do tomador de contas. O certificado de auditoria e o parecer do dirigente do órgão de controle interno concluíram pela irregularidade das presentes contas (peças 58 e 59) .
Em 27/5/2020, o ministro responsável pela área atestou haver tomado conhecimento das conclusões contidas no relatório e certificado de auditoria, bem como do parecer conclusivo do dirigente do órgão de controle interno, manifestando-se pela irregularidade das contas, e determinou o encaminhamento do processo ao Tribunal de Contas da União (peça 60) .
Na instrução inicial (peça 64) , analisando-se os documentos nos autos, concluiu-se pela necessidade de realização de citação para a seguinte irregularidade: 
Irregularidade 1: desfalque de numerário em agência da Caixa Econômica Federal.
Evidências da irregularidade: documentos técnicos presentes nas peças 1, 25, 26 e 32.
Normas infringidas: item 3.3 e subitens seguintes do FL 231 (Versão 010) Falta e Sobra de Caixa; subitens 1.1.3, 1.1.4 e 1.1.5, item 6.1 Anexo I, RH200 (Versões 002 a 004) -Código de conduta dos empregados e dirigentes da CAIXA (versões 001-004) ; subitem 6.1.45.1 do RH183 (Versões 040 a 052) Estrutura de funções gratificadas; subitem 3.2.3, 3.2.3.1, 4.6.1, 4.6.1.1 e 4.6.1.1.1 do FI069 (Versão 034) Encaixe. Além do subitem 3.3.1 do FI 231 - Falta e Sobra de Caixa (versão 010) , e subitem 6.1.74.1 do RH 183 - Estrutura de Funções Gratificadas; b) ao não comunicar a ocorrência de fato irregular (falta de numerário) ao superior hierárquico, subitem 7.2.2.4 do Relatório Conclusivo (fl. 292) , subitem 3.2.1 do AE 079 - Apuração de Responsabilidade Disciplinar e Civil (versões 025-041) .
Débitos relacionados ao responsável Juarez Domingos da Silva Filho (CPF: XXX.025.363-XX) :
	Data de ocorrência
	Valor histórico (R$) 
	Identificador da parcela

	31/5/2017
	19.950,82
	D11

	30/6/2017
	28.048,00
	D12

	31/10/2017
	42.950,00
	D13

	5/12/2017
	168.210,87
	D14

	30/4/2016
	13.260,00
	D1

	31/5/2016
	15.275,00
	D2

	30/6/2016
	22.875,00
	D3

	31/7/2016
	19.250,00
	D4

	30/9/2016
	26.925,00
	D5

	30/11/2016
	25.756,00
	D6

	31/12/2016
	15.567,00
	D7

	28/2/2017
	37.088,00
	D8

	31/3/2017
	27.006,00
	D9

	30/4/2017
	27.000,00
	D10

Cofre credor: Caixa Econômica Federal.
Responsável: Juarez Domingos da Silva Filho (CPF: XXX.025.363-XX) .
Conduta: na parcela D1 - realizar movimentações financeiras irregulares de recursos da Caixa Econômica Federal descumprindo deveres funcionais.
Conduta: nas parcelas D11 a D14, D2 a D10 - realizar movimentações financeiras irregulares de recursos da Caixa Econômica Federal descumprindo deveres funcionais.
Nexo de causalidade: A realização de saques fraudulentos resultou em dano ao erário.
Culpabilidade: não há excludentes de ilicitude, de culpabilidade e de punibilidade; é razoável supor que o responsável tinha consciência da ilicitude de sua conduta; era exigível conduta diversa da praticada, qual seja, cumprir de forma estrita os seus deveres funcionais estabelecidos nos normativos da entidade. 
Débitos relacionados ao responsável Jose de Paulo Carneiro (CPF: XXX.892.453-XX) :
	Data de ocorrência
	Valor histórico (R$) 
	Identificador da parcela

	30/11/2017
	525.733,87
	D15

	3/10/2018
	14.108,17
	C1

Cofre credor: Caixa Econômica Federal.
Responsável: Jose de Paulo Carneiro (CPF: XXX.892.453-XX) .
Conduta: na parcela D15 - realizar movimentações financeiras irregulares de recursos da Caixa Econômica Federal descumprindo deveres funcionais.
Nexo de causalidade: A realização de saques fraudulentos resultou em dano ao erário.
Culpabilidade: não há excludentes de ilicitude, de culpabilidade e de punibilidade; é razoável supor que o responsável tinha consciência da ilicitude de sua conduta; era exigível conduta diversa da praticada, qual seja, cumprir de forma estrita os seus deveres funcionais estabelecidos nos normativos da entidade. 
Encaminhamento: citação.
Em cumprimento ao pronunciamento da unidade (peça 66) , foi efetuada citação dos responsáveis, nos moldes adiante:
 Juarez Domingos da Silva Filho - promovida a citação do responsável, conforme delineado adiante:
	Comunicação: Ofício 28515/2021 - Seproc (peça 69) 
Data da Expedição: 18/6/2021
Data da Ciência: não houve (Desconhecido) (peças 74 e 75) 
Observação: Ofício enviado para o endereço do responsável, conforme pesquisa na base de dados  no sistema da Receita Federal, custodiada pelo TCU.
	
	Comunicação: Ofício 58020/2021 - Seproc (peça 77) 
Data da Expedição: 25/10/2021
Data da Ciência: 9/11/2021 (peça 78) 
Nome Recebedor: Débora de Castro Teixeira
Observação: Ofício enviado para o endereço do responsável, conforme pesquisa na base de dados  no sistema do TSE, custodiada pelo TCU  (peça 76) .
Fim do prazo para a defesa: 24/11/2021
	
 Jose de Paulo Carneiro - promovida a citação do responsável, conforme delineado adiante:
	Comunicação: Ofício 28514/2021 - Seproc (peça 70) 
Data da Expedição: 18/6/2021
Data da Ciência: 28/6/2021 (peça 71) 
Nome Recebedor: José de Paulo Carneiro
Observação: Ofício enviado para o endereço do responsável, conforme pesquisa na base de dados no sistema da Receita Federal, custodiada pelo TCU.
Fim do prazo para a defesa: 13/7/2021
	
Conforme Despacho de Conclusão das Comunicações Processuais (peça 79) , as providências inerentes às comunicações processuais foram concluídas. 
Transcorrido o prazo regimental, o responsável Juarez Domingos da Silva Filho permaneceu silente, devendo ser considerado revel, nos termos do art. 12, § 3º, da Lei 8.443/1992, e o responsável Jose de Paulo Carneiro apresentou defesa, que será analisada na seção Exame Técnico.
ANÁLISE DOS PRESSUPOSTOS DE PROCEDIBILIDADE DA IN/TCU 71/2012
Avaliação de Viabilidade do Exercício do Contraditório e Ampla Defesa
Verifica-se que não houve o transcurso de mais de dez anos desde o fato gerador sem que tenha havido a notificação dos responsáveis pela autoridade administrativa federal competente (art. 6º, inciso II, c/c art. 19 da IN/TCU 71/2012, modificada pela IN/TCU 76/2016) , uma vez que o fato gerador da irregularidade sancionada ocorreu em 5/12/2017, e os responsáveis foram notificados sobre a irregularidade pela autoridade administrativa competente conforme abaixo:
Juarez Domingos da Silva Filho, por meio do edital acostado à peça 49, publicado em 29/4/2019.
Jose de Paulo Carneiro, por meio do edital acostado à peça 50, publicado em 29/4/2019.
Valor de Constituição da TCE 	
Verifica-se, ainda, que o valor atualizado do débito apurado (sem juros) em 1/1/2017 é de R$ 1.002.937,86, portanto superior ao limite mínimo de R$ 100.000,00, na forma estabelecida conforme os arts. 6º, inciso I, e 19 da IN/TCU 71/2012, modificada pela IN/TCU 76/2016. 
OUTROS PROCESSOS/DÉBITOS NOS SISTEMAS DO TCU COM OS MESMOS RESPONSÁVEIS
Informa-se que não foi encontrado débito imputável aos responsáveis em outros processos no Tribunal.
A tomada de contas especial está, assim, devidamente constituída e em condição de ser instruída.
EXAME TÉCNICO
Da validade das notificações:
Preliminarmente, cumpre tecer breves considerações sobre a forma como são realizadas as comunicações processuais no TCU. A esse respeito, destacam-se o art. 179, do Regimento Interno do TCU (Resolução 155, de 4/12/2002) e o art. 4º, inciso III, § 1º, da Resolução TCU 170, de 30 de junho de 2004, in verbis:
Art. 179. A citação, a audiência ou a notificação, bem como a comunicação de diligência, farse-ão:
I - mediante ciência da parte, efetivada por servidor designado, por meio eletrônico, fac-símile, telegrama ou qualquer outra forma, desde que fique confirmada inequivocamente a entrega da comunicação ao destinatário;
II - mediante carta registrada, com aviso de recebimento que comprove a entrega no endereço do destinatário;
III - por edital publicado no Diário Oficial da União, quando o seu destinatário não for localizado
 (...) 
Art. 3º As comunicações serão dirigidas ao responsável, ou ao interessado, ou ao dirigente de órgão ou entidade, ou ao representante legal ou ao procurador constituído nos autos, com poderes expressos no mandato para esse fim, por meio de:
I - correio eletrônico, fac-símile ou telegrama;
II - servidor designado;
III - carta registrada, com aviso de recebimento;
IV - edital publicado no Diário Oficial da União, quando o seu destinatário não for localizado, nas hipóteses em que seja necessário o exercício de defesa.
Art. 4º. Consideram-se entregues as comunicações:
I - efetivadas conforme disposto nos incisos I e II do artigo anterior, mediante confirmação da ciência do destinatário;
II - realizadas na forma prevista no inciso III do artigo anterior, com o retorno do aviso de recebimento, entregue comprovadamente no endereço do destinatário;
III - na data de publicação do edital no Diário Oficial da União, quando realizadas na forma prevista no inciso IV do artigo anterior.
§ 1º O endereço do destinatário deverá ser previamente confirmado mediante consulta aos sistemas disponíveis ao Tribunal ou a outros meios de informação, a qual deverá ser juntada ao respectivo processo.
 (...) 
Bem se vê, portanto, que a validade da citação via postal não depende de que o aviso de recebimento seja assinado pelo próprio destinatário da comunicação, o que dispensa, no caso em tela, a entrega do AR em "mãos próprias". A exigência da norma é no sentido de o Tribunal verificar se a correspondência foi entregue no endereço correto, residindo aqui a necessidade de certeza inequívoca. 
Não é outra a orientação da jurisprudência do TCU, conforme se verifica dos julgados a seguir transcritos:
São válidas as comunicações processuais entregues, mediante carta registrada, no endereço correto do responsável, não havendo necessidade de que o recebimento seja feito por ele próprio (Acórdão 3648/2013-TCU-Segunda Câmara, Relator Min. José Jorge) ;
É prescindível a entrega pessoal das comunicações pelo TCU, razão pela qual não há necessidade de que o aviso de recebimento seja assinado pelo próprio destinatário. Entregandose a correspondência no endereço correto do destinatário, presume-se o recebimento da citação. (Acórdão 1019/2008-TCU-Plenário, Relator Min. Benjamin Zymler) ;
As comunicações do TCU, inclusive as citações, deverão ser realizadas mediante Aviso de Recebimento - AR, via Empresa Brasileira de Correios e Telégrafos, bastando para sua validade que se demonstre que a correspondência foi entregue no endereço correto. (Acórdão 1526/2007-TCU-Plenário, Relator Min. Aroldo Cedraz) .
A validade do critério de comunicação processual do TCU foi referendada pelo Supremo Tribunal Federal, nos termos do julgamento do MS-AgR 25.816/DF, por meio do qual se afirmou a desnecessidade da ciência pessoal do interessado, entendendo-se suficiente a comprovação da entrega do "AR" no endereço do destinatário:
Ementa: agravo regimental. Mandado de segurança. Desnecessidade de intimação pessoal das decisões do tribunal de contas da união. art. 179 do regimento interno do TCU. Intimação do ato impugnado por carta registrada, iniciado o prazo do art. 18 da lei nº 1.533/51 da data constante do aviso de recebimento. Decadência reconhecida. Agravo improvido.
O envio de carta registrada com aviso de recebimento está expressamente enumerado entre os meios de comunicação de que dispõe o Tribunal de Contas da União para proceder às suas intimações.
O inciso II do art. 179 do Regimento Interno do TCU é claro ao exigir apenas a comprovação da entrega no endereço do destinatário, bastando o aviso de recebimento simples. 
Da revelia do responsável Juarez Domingos da Silva Filho
No caso vertente, a citação do responsável (Juarez Domingos da Silva Filho) se deu em endereços provenientes de pesquisas de endereços realizadas pelo TCU (vide parágrafos acima) , porquanto, devido ao insucesso de realizar a citação em endereços constantes na base de dados da Receita custodiada pelo TCU (peça 76) , buscou-se a notificação em endereços provenientes das bases de dados públicas custodiadas pelo TCU (TSE e Renach) e das bases de dados do próprio TCU. A entrega dos ofícios citatórios nesses endereços ficou comprovada conforme detalhamento a seguir:
Juarez Domingos da Silva Filho, ofício 28515/2021 - Seproc (peça 69) , origem no sistema da Receita Federal e ofício 58020/2021 - Seproc (peça 77) , origem no sistema do TSE.
Nos processos do TCU, a revelia não leva à presunção de que seriam verdadeiras todas as imputações levantadas contra os responsáveis, diferentemente do que ocorre no processo civil, em que a revelia do réu opera a presunção da verdade dos fatos narrados pelo autor (Acórdão 1009/2018-TCU-Plenário, Relator Min. Bruno Dantas; 2369/2013 - TCU - Plenário, Relator Min. Benjamin Zymler e 2449/2013 - TCU - Plenário, Relator Min. Benjamin Zymler) . Dessa forma, a avaliação da responsabilidade do agente não pode prescindir da prova existente no processo ou para ele carreada. 
Ao não apresentar sua defesa, o responsável deixou de produzir prova da regular aplicação dos recursos sob sua responsabilidade, em afronta às normas que impõem aos gestores públicos a obrigação legal de, sempre que demandados pelos órgãos de controle, apresentar os documentos que demonstrem a correta utilização das verbas públicas, a exemplo do contido no art. 93 do Decreto-Lei 200/1967: "Quem quer que utilize dinheiros públicos terá de justificar seu bom e regular emprego na conformidade das leis, regulamentos e normas emanadas das autoridades administrativas competentes." 
Mesmo as alegações de defesa não sendo apresentadas, considerando o princípio da verdade real que rege esta Corte, procurou-se buscar, em manifestações do responsável na fase interna desta Tomada de Contas Especial, se havia algum argumento que pudesse ser aproveitado a seu favor. 
Os argumentos apresentados na fase interna (peça 29) não elidem as irregularidades apontadas.
Em se tratando de processo em que a parte interessada não se manifestou acerca das irregularidades imputadas, não há elementos para que se possa efetivamente aferir e reconhecer a ocorrência de boa-fé na conduta do responsável, podendo este Tribunal, desde logo, proferir o julgamento de mérito pela irregularidade das contas, conforme os termos dos §§ 2º e 6º do art. 202 do Regimento Interno do TCU. (Acórdão 2064/2011-TCU-Primeira Câmara (relator Min. Ubiratan Aguiar) , 6.182/2011-TCU-1ª Câmara (relator Min. Weber de Oliveira) , 4.072/2010-TCU-1ª Câmara (Relator Min. Valmir Campelo) , 1.189/2009-TCU-1ª Câmara (Relator Min. Marcos Bemquerer) , 731/2008-TCU-Plenário (Relator Min. Aroldo Cedraz) .
Dessa forma, o responsável Juarez Domingos da Silva Filho deve ser considerado revel, nos termos do art. 12, § 3º, da Lei 8.443/1992, devendo as contas serem julgadas irregulares, condenando-o ao débito apurado e aplicando-lhe a multa prevista no art. 57 da Lei 8.443/1992.
Da defesa do responsável Jose de Paulo Carneiro
O responsável Jose de Paulo Carneiro apresentou defesa, que passa a ser analisada em seguida:
Argumento 1 (peça 72, p. 4) :
O responsável alega que não houve conduta culposa ou dolosa do responsável que pudesse causar enriquecimento ilícito de outrem. Segundo a defesa, houve uma falta de caixa relacionada ao Sr. José Paulo Carneiro, causada, como se apurou, pelo desaparecimento de numerário ocorrido enquanto o ora defendente abastecia as máquinas de auto-atendimento da agência, ocasião em que teria preparado dezoito kits de cédulas e os teria colocado na ante sala da tesouraria enquanto providenciava o abastecimento, tendo percebido, em momento não preciso, que dos dezoito kits preparados, quatro, no valor de 131 mil cada haviam sumido.
Análise do argumento 1: 
Observa-se que, conforme item 7.2.2.2 do Relatório Conclusivo (peça 25, p. 6) , o arrolado confessa ter conhecimento de falta de numerário no valor de R$ 524.000,00 segundo ele próprio decorrente do desaparecimento de valor sob sua custódia, ocorrido na primeira quinzena do mês de novembro do ano de 2014 durante o pagamento dos funcionários da Prefeitura Municipal de Sobral/CE.
Relatou que o desaparecimento do valor ocorreu enquanto abastecia as máquinas de auto-atendimento da Agência Sobral/CE, ocasião em que preparou dezoito kits de cédulas e os colocou na antessala da tesouraria enquanto providenciava o abastecimento, tendo percebido, em momento não preciso, que dos dezoito kits preparados, quatro no valor de R$ 131.000,00 cada, haviam sumido.
Confessou ainda que ao invés de contabilizar a diferença e comunicar o fato à gerência, preferiu omitir o ocorrido, justificando sua omissão pelo receio de perder a função de tesoureiro e não poder mais arcar com as despesas de educação de seus dois filhos, os quais, à época, cursavam faculdade.
As matérias sujeitas ao controle do Tribunal de Contas não são vinculadas a uma conduta dolosa do agente, basta a existência do elemento culpa por ação ou omissão, tendo em vista que a responsabilidade imputada aos responsáveis decorre do fato de que a eles recai a obrigação de comprovarem a boa e regular aplicação dos recursos públicos, por força do que dispõe o parágrafo único do art. 70 da Constituição Federal, e o art. 93 do Decreto-Lei 200/1967. 
Neste contexto, a possível ausência de dolo ou de locupletamento do gestor faltoso não o exime de reparar o dano causado ao erário, haja vista não se tratar de sanção a ele imposta, mas, o dever recompor os prejuízos decorrentes de sua ação ou omissão. A jurisprudência do Tribunal é vasta neste sentido, a exemplo dos Acórdão 1517/2012-TCU-Primeira Câmara, Relator Ministro Valmir Campelo, 10851/2018-Primeira Câmara, Relator Ministro Bruno Dantas, 2090/2018-Plenário, Relator Ministro José Múcio Monteiro.
Embora a defesa argumente não ter tido culpa no evento danoso, sua alegação de que o dano tenha ocorrido, em função de desaparecimento dos kits de dinheiro separados, para o abastecimento das máquinas de auto-atendimento da agência, não pode prosperar. Uma vez que o defendente, à época do fato, se omitiu quanto à explicitação do caso, preferindo a obscuridade.
Com isso, deixou de produzir provas para a tese de sumiço dos aludidos valores, seja por perda, furto ou outra questão. 
Assim, o defendente foi negligente ao não comunicar a falta dos recursos e tentar elucidar o caso ou colocá-lo a público, assumindo o risco de responsabilização pelo prejuízo, caso fosse descoberto, o que de fato ocorreu. 
Portanto, ante a culpa do responsável, não se acatam os seus argumentos.
Argumento 2 (peça 172, p. 6-8) :
O responsável alega que inexistiu ato doloso de impropriedade administrativa. Dessa forma, deve ser reconhecido que houve ausência de pressupostos para instauração da tomada de contas especial.
Análise do argumento 2: 
No presente caso, o responsável está sendo julgado pela seguinte irregularidade: desfalque de numerário em agência da Caixa Econômica Federal ocorrido em virtude da realização de movimentações financeiras irregulares de recursos da Caixa Econômica Federal, que resultou em dano ao erário.
Os documentos acostados aos autos demonstram que houve movimentações financeiras irregulares de recursos da Caixa Econômica Federal, por parte do defendente ao descumprir deveres funcionais. 
O julgamento de suas contas não se refere a possível ato de improbidade administrativa. Mas, tão somente, pelo extravio de recursos ocorridos na agência da CEF causados por sua conduta. Portanto, o julgamento das contas é de competência do TCU.
A independência das instâncias só deixa de prevalecer quando a decisão judicial que declara a inexistência do fato ou nega sua autoria é proferida em ação de natureza criminal. Tratando-se de ação de civil, prevalece a regra geral, que é a incomunicabilidade das instancias civil, penal e administrativa.
Esse entendimento acerca da incomunicabilidade das decisões judiciais em ações civis e decisões do Tribunal de Contas da União (TCU) é pacífico nessa Corte de Contas, tendo sido proferida, por exemplo, no Acórdão 2983/2016-TCU-Primeira Câmara, em processo de relatoria do Exmo. Ministro Bruno Dantas.
De modo, ante a correta tipificação do ato irregular e a correspondente conduta perpetrada pelo defendente, que redundou em dano ao erário, seus argumentos devem ser rejeitados.
Argumento 3 (peça 172, p. 6) :
O responsável alega que o dano teria nexo causal com a má administração da CEF, à época, o órgão enfrentava problemas administrativos, com reformas e desinformações. A defesa alega que não se pode responsabilizar um empregado por um fato que tem nexo causal direto com a má administração da agência, que, como dito, permaneceu, durante reforma estrutural, exposta e sem a devida segurança, o que ocasionou o desaparecimento de valores em 2014. 
Análise do argumento 3: 
O responsável não apresentou qualquer nova evidência/documentação até a elaboração da presente instrução, que pudesse demonstrar a sua não participação no desfalque de numerário ocorrido na agência da Caixa Econômica Federal ou a exclusiva culpa da administração da CEF.
No presente caso, a defesa não logrou provar que o sumiço dos recursos ocorreu por conta exclusiva da Administração da CEF, ou que não tenha ocorrido o dano. A simples conjectura de culpabilização de terceiros não se faz o bastante para imputar a terceiros o ônus da responsabilidade
Esta Corte já sedimentou entendimento de que quando se trata de processos atinentes ao exercício do controle financeiro da Administração Pública, tais como o que ora se examina, a boa-fé não pode ser presumida, devendo ser demonstrada e comprovada a partir dos elementos que integram os autos. Tal interpretação decorre da compreensão de que, relativamente à fiscalização dos gastos públicos, privilegia-se a inversão do ônus da prova, pois cabe ao gestor comprovar a boa aplicação dos dinheiros e valores públicos sob sua responsabilidade. 
Nesse contexto, e após exame de toda a documentação carreada aos autos, ante a omissão do defendente no deslinde do caso à época, não há como se vislumbrar a boa-fé na conduta do responsável.
Com efeito, não alcançou ele o intento de comprovar a correta guarda dos recursos que lhe foram confiados, restringindo-se a apresentar justificativas improcedentes e incapazes de elidir a irregularidade cometida. São nesse sentido os Acórdão 1921/2011-TCU-Segunda Câmara, 203/2010-TCU-Plenário, 276/2010-TCU-Plenário, 621/2010-TCU-Plenário, 3.975/2010-TCU-1ª Câmara, 860/2009-TCU-Plenário, 1.007/2008-TCU-2ª Câmara, 1.157/2008-TCU-Plenário, 1.223/2008-TCU-Plenário, 337/2007-TCU-1ª Câmara, 1.322/2007-TCU-Plenário, 1.495/2007-TCU-1ª Câmara, entre outros.
Desse modo, ante a culpa exclusiva do responsável, não se acatam os seus argumentos.
Argumento 4 (peça 172; p.5) :
O responsável alega que não houve, da sua parte, proveito próprio, benefício a terceiros, referentes aos recursos em questão.
Análise do argumento 4: 
O defendente foi citado, ante a irregularidade de realização de movimentações financeiras irregulares de recursos da Caixa Econômica Federal, que resultou em dano ao erário. Embora o defendente argumente que não tenha se locupletado dos recursos aqui discutidos, verifica-se que a acusação que lhe pesa não se refere a isso.
As matérias sujeitas ao controle do Tribunal de Contas não são vinculadas a uma conduta dolosa do agente, basta a existência do elemento culpa por ação ou omissão, tendo em vista que a responsabilidade imputada aos responsáveis decorre do fato de que a eles recai a obrigação de comprovarem a boa e regular aplicação dos recursos públicos, por força do que dispõe o parágrafo único do art. 70 da Constituição Federal, e o art. 93 do Decreto-Lei 200/1967. 
Neste contexto, a possível ausência de locupletamento do gestor faltoso não o exime de reparar o dano causado ao erário, haja vista não se tratar de sanção a ele imposta, mas, o dever recompor os prejuízos decorrentes de sua ação ou omissão. A jurisprudência do Tribunal é vasta neste sentido, a exemplo dos Acórdão 1517/2012-TCU-Primeira Câmara, Relator Ministro Valmir Campelo, 10851/2018-Primeira Câmara, Relator Ministro Bruno Dantas, 2090/2018-Plenário, Relator Ministro José Múcio Monteiro.
O responsável deu causa ao dano ao realizar movimentações financeiras irregulares de recursos da Caixa Econômica Federal, descumprindo deveres funcionais. Em nenhum momento ele foi acusado de ter se locupletado dos referidos valores.
Desse modo, ante a confessa participação do responsável no processo que redundou em dano ao erário, não se acatam os seus argumentos.
Da análise procedida acima, verifica-se que os argumentos de defesa não foram suficientes para elidir a irregularidade pela qual está sendo responsabilizado, de forma que devem ser rejeitados.
Não há elementos para que se possa efetivamente aferir e reconhecer a ocorrência de boa-fé na conduta de Jose de Paulo Carneiro, podendo este Tribunal, desde logo, proferir o julgamento de mérito pela irregularidade das contas, conforme os termos dos §§ 2º e 6º do art. 202 do Regimento Interno do TCU, condenando-se o responsável ao débito apurado e aplicando-lhe a multa prevista no art. 57, da Lei 8.443/1992.
Prescrição da Pretensão Punitiva
 Vale ressaltar que a pretensão punitiva do TCU, conforme Acórdão 1441/2016-TCU-Plenário, Relator Min. Benjamin Zymler, que uniformizou a jurisprudência acerca dessa questão, subordina-se ao prazo geral de prescrição indicado no art. 205 do Código Civil, que é de dez anos, contado da data de ocorrência da irregularidade sancionada, nos termos do art. 189 do Código Civil, sendo este prazo interrompido pelo ato que ordenar a citação, a audiência ou a oitiva dos responsáveis.
 No caso em exame, não ocorreu a prescrição, uma vez que a irregularidade sancionada ocorreu em 5/12/2017, e o ato de ordenação da citação ocorreu em 31/5/2021.
CONCLUSÃO
 Em face da análise promovida na seção "Exame Técnico", verifica-se que o responsável Juarez Domingos da Silva Filho não logrou comprovar a boa e regular aplicação dos recursos, instado a se manifestar, optou pelo silêncio, configurando a revelia, nos termos do § 3º, do art. 12, da Lei 8.443/1992. Além disso, propõe-se rejeitar as alegações de defesa de Jose de Paulo Carneiro, uma vez que não foram suficientes para sanar as irregularidades a ele atribuídas e nem afastar o débito apurado. Ademais, inexistem nos autos elementos que demonstrem a boa-fé dos responsáveis ou a ocorrência de outras excludentes de culpabilidade.
Verifica-se também que não houve a prescrição da pretensão punitiva, conforme análise já realizada.
Tendo em vista que não constam dos autos elementos que permitam reconhecer a boa-fé dos responsáveis, sugere-se que as suas contas sejam julgadas irregulares, nos termos do art. 202, § 6º, do Regimento Interno do TCU, com a imputação do débito atualizado monetariamente e acrescido de juros de mora, nos termos do art. 202, § 1º do Regimento Interno do TCU, descontado o valor eventualmente recolhido, com a aplicação da multa prevista no art. 57 da Lei 8.443/1992.
Por fim, como não houve elementos que pudessem modificar o entendimento acerca das irregularidades em apuração, mantém-se a matriz de responsabilização presente na peça 63.
PROPOSTA DE ENCAMINHAMENTO
Diante do exposto, submetemos os autos à consideração superior, propondo ao Tribunal:
considerar revel o responsável Juarez Domingos da Silva Filho (CPF: XXX.025.363-XX) , para todos os efeitos, dando-se prosseguimento ao processo, com fulcro no art. 12, § 3º, da Lei 8.443/1992; 
rejeitar as alegações de defesa apresentadas pelo responsável Jose de Paulo Carneiro (CPF: XXX.892.453-XX) ; 
julgar irregulares, nos termos dos arts. 1º, inciso I, 16, inciso III, alíneas "b" e "c", da Lei 8.443/1992, c/c os arts. 19 e 23, inciso III, da mesma Lei, as contas dos responsáveis Juarez Domingos da Silva Filho (CPF: XXX.025.363-XX) e Jose de Paulo Carneiro (CPF: XXX.892.453-XX) , condenando-os ao pagamento das importâncias a seguir especificadas, atualizadas monetariamente e acrescidas dos juros de mora, calculadas a partir das datas discriminadas até a data da efetiva quitação do débito, fixando-lhes o prazo de quinze dias, para que comprovem, perante o Tribunal, o recolhimento das referidas quantias aos cofres do Caixa Econômica Federal, nos termos do art. 23, inciso III, alínea "a", da citada lei, c/c o art. 214, inciso III, alínea "a", do Regimento Interno do TCU.  
		Débitos relacionados ao responsável Juarez Domingos da Silva Filho (CPF: XXX.025.363-XX) :
	Data de ocorrência
	Valor histórico (R$) 

	31/5/2017
	19.950,82

	30/6/2017
	28.048,00

	31/10/2017
	42.950,00

	5/12/2017
	168.210,87

	30/4/2016
	13.260,00

	31/5/2016
	15.275,00

	30/6/2016
	22.875,00

	31/7/2016
	19.250,00

	30/9/2016
	26.925,00

	30/11/2016
	25.756,00

	31/12/2016
	15.567,00

	28/2/2017
	37.088,00

	31/3/2017
	27.006,00

	30/4/2017
	27.000,00

Valor atualizado do débito (com juros) em 26/1/2022: R$ 615.534,90. 
		Débitos relacionados ao responsável Jose de Paulo Carneiro (CPF: XXX.892.453-XX) :
	Data de ocorrência
	Valor histórico (R$) 
	Tipo da parcela

	30/11/2017
	525.733,87
	Débito

	3/10/2018
	14.108,17
	Crédito

		Valor atualizado do débito (com juros) em 26/1/2022: R$ 620.193,50.
Aplicar, individualmente, aos responsáveis Juarez Domingos da Silva Filho (CPF: XXX.025.363-XX) e Jose de Paulo Carneiro (CPF: XXX.892.453-XX) , a multa prevista no art. 57 da Lei 8.443/1992 c/c o art. 267 do Regimento Interno do TCU, fixando-lhes o prazo de quinze dias, a contar da notificação, para que comprovem, perante o Tribunal (art. 214, III, alínea "a", do Regimento Interno do TCU) , o recolhimento da dívida aos cofres do Tesouro Nacional, atualizada monetariamente desde a data do acórdão que vier a ser proferido por este Tribunal até a data do efetivo recolhimento, se paga após o vencimento, na forma da legislação em vigor;
autorizar, desde logo, a cobrança judicial das dívidas, caso não atendidas as notificações, na forma do disposto no art. 28, inciso II, da Lei 8.443/1992;
autorizar também, desde logo, se requerido, com fundamento no art. 26, da Lei 8.443, de 1992, c/c o art. 217, §§ 1º e 2º do Regimento Interno do TCU, o parcelamento da (s) dívida (s) em até 36 parcelas, incidindo, sobre cada parcela, corrigida monetariamente, os correspondentes acréscimos legais, fixando-lhe o prazo de quinze dias, a contar do recebimento da notificação, para comprovar, perante o Tribunal, o recolhimento da primeira parcela, e de trinta dias, a contar da parcela anterior, para comprovar os recolhimentos das demais parcelas, devendo incidir, sobre cada valor mensal, atualizado monetariamente, os juros de mora devidos, no caso do débito, na forma prevista na legislação em vigor, alertando os responsáveis de que a falta de comprovação do recolhimento de qualquer parcela importará o vencimento antecipado do saldo devedor, nos termos do § 2º do art. 217 do Regimento Interno deste Tribunal; 
enviar cópia do Acórdão a ser prolatado à Procuradoria da República no Estado de DF, nos termos do § 3º do art. 16 da Lei 8.443/1992, c/c o § 7º do art. 209 do Regimento Interno do TCU, para adoção das medidas cabíveis; e
enviar cópia do Acórdão que vier a ser proferido ao Caixa Econômica Federal e aos responsáveis, para ciência;
informar à Procuradoria da República no Estado de DF, ao Caixa Econômica Federal e aos responsáveis que a presente deliberação, acompanhada do Relatório e do Voto que a fundamenta, está disponível para a consulta no endereço www.tcu.gov.br/acordaos, além de esclarecer que, caso requerido, o TCU poderá fornecer sem custos as correspondentes cópias, de forma impressa; e
informar à Procuradoria da República no Estado de DF que, nos termos do parágrafo único do art. 62 da Resolução TCU 259/2014, os procuradores e membros do Ministério Público credenciados nesta Corte podem acessar os presentes autos de forma eletrônica e automática, ressalvados apenas os casos de eventuais peças classificadas como sigilosas, as quais requerem solicitação formal.
É o Relatório.

Vinícius Vilardo de Mello Cruz (21.419/OAB-CE) e Carlos Henrique da Rocha Cruz (5496/OAB-CE), representando Jose de Paulo Carneiro.

Procurador Júlio Marcelo de Oliveira.

TOMADA DE CONTAS ESPECIAL. DESFALQUE DE NUMERÁRIO. CITAÇÃO. REVELIA DE UM RESPONSÁVEL. REJEIÇÃO DAS ALEGAÇÕES DE DEFESA. CONTAS IRREGULARES COM DÉBITO E MULTA. CIÊNCIA.

TOMADA DE CONTAS ESPECIAL (TCE)

Secretaria de Controle Externo de Tomada de Contas Especial (SecexTCE).

Conforme o Relatório precedente, trata-se de tomada de contas especial instaurada pela Caixa Econômica Federal em desfavor do então gerente Juarez Domingos da Silva Filho e do Tesoureiro José de Paulo Carneiro, em razão de desfalque de numerário dos cofres da Agência Sobral, registrado como falta de caixa, nos valores respectivos de R$ 489.161,69 e de R$ 525.733,87.
2. 	As irregularidades praticadas pelos empregados foram devidamente apuradas pela Caixa, tendo sido comprovado que os responsáveis deram causa ao dano, descumprindo deveres funcionais.
3. 		No âmbito desta Corte de Contas, os responsáveis foram regularmente citados. Entretanto, o Sr. Juarez Domingos da Silva Filho não atendeu ao chamamento do Tribunal, permanecendo silente, razão pela qual a SecexTCE propôs considerá-lo revel, dando-se prosseguimento ao processo, de acordo com o art. 12, § 3º, da Lei 8.443/1992. 
4.		Quanto ao Sr. Jose de Paulo Carneiro, a defesa apresentada não logrou êxito em afastar a irregularidade que lhe foi atribuída, restando também comprovada sua culpabilidade.
5.	E como bem pontuado pela unidade instrutiva, não constam dos autos elementos que permitam reconhecer a boa-fé dos responsáveis, razão pela qual foi proposto o julgamento pela irregularidade das contas, com a imputação do débito atualizado, bem assim a aplicação da multa prevista no art. 57 da Lei 8.443/1992, eis que não se operou a prescrição da pretensão punitiva.
6. 	Considerando que os elementos do processo foram adequadamente examinados, além de contar com a anuência do Ministério Público junto ao Tribunal, incluo seus fundamentos como minhas próprias razões de decidir.
7.		Nesse passo, concordo com a instrução de mérito da unidade técnica, que abordou, com bastante propriedade, todas as questões necessárias ao deslinde do feito, esgotando a análise da matéria e tornando desnecessária a adução de considerações adicionais
8.	Em acréscimo, deve ser autorizado, desde já, o parcelamento do débito e da multa, bem assim a respectiva cobrança judicial, caso não atendidas as notificações.
9. 	Outrossim, como alvitrado, faz-se necessária a remessa de cópia da deliberação a ser proferida, ao órgão regional da Procuradoria da República no estado do Ceará, para as providências cabíveis, ex vi do § 7o, in fine, do art. 209 do Regimento Interno do TCU.
	Ante o exposto, Voto por que seja adotada a deliberação que ora submeto ao Plenário.
TCU, Sala das Sessões, em 17 de maio de 2022.
AROLDO CEDRAZ 
Relator